ACORDAO-COMPLETO-2412249

ACÓRDÃO 10201/2020 ATA 33/2020 - SEGUNDA CÂMARA

VISTOS, relatados e discutidos estes autos que tratam de pedido de reexame contra o Acórdão 621/2014-TCU-Segunda Câmara;
ACORDAM os ministros do Tribunal de Contas da União, reunidos em sessão da 2ª Câmara, ante as razões expostas pelo relator e com fundamento no art. 71, inciso III, da Constituição Federal e art. 48 da Lei 8.443/1992 c/c os arts. 285 e 286, parágrafo único, do RI/TCU, em:
9.1. conhecer do pedido de reexame para, no mérito, negar-lhe provimento; 
9.2. informar à Fundação Universidade de Brasília (FUB) que poderá, nos termos do art. 262, § 2º, do Regimento Interno deste Tribunal, emitir novo ato livre da irregularidade apontada em favor do Sr. Velesiel Monteiro de Souza, submetendo-o a nova apreciação deste Tribunal;
		       9.3. dar ciência desta deliberação à Fundação Universidade de Brasília e ao recorrente.

Em análise Pedido de reexame.

Segunda Câmara

Fundação Universidade de Brasília.

3. Interessados/Responsáveis/Recorrentes:
3.1. Interessados: Armando Takatsu (XXX.508.351-XX); Francisco Pereira Cupertino (XXX.799.898-XX); Raphael Magalhaes Dias (XXX.574.347-XX); Raphael Magalhaes Dias (XXX.574.347-XX); Velesiel Monteiro de Souza (XXX.369.421-XX).
3.2. Recorrente: Velesiel Monteiro de Souza (XXX.369.421-XX).

13.1. Ministros presentes: Ana Arraes (Presidente), Augusto Nardes (Relator), Aroldo Cedraz e Raimundo Carreiro.
13.2. Ministros-Substitutos presentes: Marcos Bemquerer Costa e André Luís de Carvalho.

AUGUSTO NARDES

Ministro José Jorge.

Transcrevo a seguir, com os ajustes de forma pertinentes, a instrução de peça 53 elaborada no âmbito da Secretaria de Recursos (Serur) , cujo encaminhamento teve a anuência de seu corpo diretivo (peças 54) , além do Ministério Público junto ao TCU (peça 55) :
HISTÓRICO
2.	O Tribunal considerou ilegal o ato de concessão de aposentadoria do Sr. Velesiel Monteiro de Souza em razão de conter nos proventos parcela relativa a planos econômicos (URP - 26,05%) , a qual estava sendo paga sem observância de todos os parâmetros estabelecidos no Acórdão 2161/2005-TCU-Plenário, mas sem determinação para a suspensão, de imediato, dos pagamentos, considerando que havia decisão liminar proferida no âmbito do Supremo Tribunal Federal - STF que assegurava a continuidade dos pagamentos da vantagem (MS 25.678) .
2.1.	Irresignado, a recorrente interpôs o presente pedido de reexame, que se fundamenta nas alegações que, adiante, passar-se-á a relatar.
EXAME DE ADMISSIBILIDADE
3.	Reitera-se o exame preliminar de admissibilidade (peça 46) , ratificado à peça 49 pelo Excelentíssimo Senhor Ministro João Augusto Ribeiro Nardes, que entendeu pelo conhecimento do recurso, uma vez que preenchidos os requisitos do art. 48 da Lei 8.443/1992, c/c os arts. 285 e 286, parágrafo único, do RI/TCU, suspendendo-se os efeitos dos itens 9.1, 9.3 e 9.6 do Acórdão 621/2014-TCU-Segunda Câmara em relação ao recorrente.
EXAME DE MÉRITO
4.	Constitui objeto do presente recurso analisar se o fato de presentemente o Sr. Velesiel Monteiro de Souza não mais receber supostamente a vantagem (URP-26,05%) , que levou o julgamento pela ilegalidade e negativa de registro do seu ato concessório de que trata a peça 24 dos autos, é possível modificar o juízo realizado pelo Tribunal naquele momento ou se há necessidade de emissão de novo ato pela entidade de origem para nova apreciação. 
5.	Da suposta regularidade do ato concessório de aposentadoria
5.1.	Defende a legalidade e registro do ato concessório constante dos autos com base nas seguintes alegações:
5.2.	a única irregularidade apontada pelo Tribunal para considerar o ato ilegal foi "a incorporação da parcela denominada 'URP";
5.3.	recebia a vantagem URP em razão de decisão liminar proferida no MS 25.678, conforme a rubrica "decisão judicial n tran juga p", mas a decisão precária "foi revogada e, por consequência, denegada a segurança do writ";
5.4.	a Universidade de Brasília, em razão da revogação da liminar, suprimiu o pagamento a partir de maio de 2015;
5.5.	a aposentadoria está livre da irregularidade apontada no Acórdão recorrido, conforme pode ser constatado no seu contracheque referente ao mês de junho/2019.
5.6.	Pede, por fim, que seja reexaminado o caso, a fim que seja proferido novo julgamento declarando a legalidade do ato de aposentadoria.
Análise:
6.	De início, convém trazer à baila excerto do voto condutor do Acórdão recorrido (peça 31) :
5. Quanto ao cômputo do tempo aluno aprendiz, restou demonstrado que não houve, em relação a nenhum dos interessados [Velesiel Monteiro de Souza e outros], a comprovação "mediante certidão de tempo de serviço emitida com base em documentos comprobatórios do efetivo labor do então estudante na execução de encomendas recebidas pela escola, com a menção expressa do período trabalhado e da remuneração recebida", o que seria necessário, consoante orientação contida no paradigmático Acórdão 2024/2005-TCU-Plenário.
6. A despeito disso, cumpre observar que: a) "a vigência das respectivas aposentadorias se deu há mais de 18 anos"; b) os respectivos atos foram disponibilizados ao TCU há mais de 8 anos; c) todos os referidos ex-servidores contam com mais de 70 anos de idade e, por isso, estão impossibilitados de retornar à atividade para completar o tempo faltante.
7. Por esses motivos e pelo fato de que os elementos contidos nos autos não afastam a presunção de boa-fé de tais agentes considero, em homenagem ao princípio da segurança jurídica e em linha de consonância com os pronunciamentos contidos nos autos, que a falta de adequada comprovação do exercício dos tempos de aluno aprendiz, nos moldes atualmente exigidos pelo Tribunal, deva, em relação a todos os referidos ex-servidores, ser relevada.
8. Evita-se, com isso, a redução dos proventos desses agentes que resultaria da supressão dos respectivos tempos de aluno aprendiz, que, em face das circunstâncias acima elencadas. Além do mais, tal solução se ajusta ao entendimento do Tribunal revelado por meio de deliberações como mencionadas pela Unidade Técnica, que foram proferidas em casos similares aos ora examinados (Acórdão 3869/2011-TCU-Segunda Câmara e Acórdão 2196/2012-TCU-Primeira Câmara) .
9. Quanto aos pagamentos relativos à URP efetuados aos citados ex-servidores resultantes de decisão judicial, afiguram-se precisas as considerações deduzidas na instrução transcrita no Relatório supra, no sentido de que não devem ser incorporados indefinidamente aos proventos, tendo em vista sua natureza de antecipação salarial. Deveriam, isto sim, prevalecer somente até a primeira data-base seguinte àquela que serviu de referência ao julgado.
10. Consoante destacado na referida instrução, o Acórdão 2161/2005-TCU-Plenário forneceu orientação específica sobre a matéria: "1) o pagamento destacado de vantagem decorrente de plano econômico deferida por sentença judicial não deve extrapolar a data-base seguinte à que serviu de referência ao julgado; 2) vantagem decorrente de plano econômico não se incorpora à remuneração, a menos que orientação em sentido contrário esteja expressamente fixada na decisão judicial que a concedeu; 3) quando sentença judicial determinar expressamente incorporação de vantagem decorrente de plano econômico à remuneração, tal parcela deve ser paga sob forma de vantagem pessoal nominalmente identificada (valores e não percentuais) , sujeita exclusivamente aos reajustes gerais do funcionalismo e sem incidência do respectivo percentual sobre qualquer outra parcela."
11. Ocorre que, no caso do Sr. Velesiel Monteiro de Souza, a parcela questionada esteja sendo paga pelo valor nominal (VPNI) , pois não foram realizadas as devidas absorções por ocasião de reestruturação da respectiva carreira. Nos casos dos outros interessados, a URP está sendo paga de forma parametrizada (26,05% incidentes sobre o valor total dos proventos de aposentadoria) . 
12. Vê-se, pois, que a orientação contida no Acórdão 2161/2005-TCU-Plenário não está sendo observada. No entanto, consoante destacado na citada instrução "a UNB encontra-se impedida de proceder à supressão da URP dos proventos servidores ativos e inativos e pensionistas, haja vista a existência de decisão judicial, de caráter liminar, assegurando a manutenção da vantagem. Essa decisão foi exarada nos Mandados de Segurança 26.156 e 25.678, impetrados junto ao STF".
13. Impõe-se, por esses motivos, o julgamento pela ilegalidade dos atos de aposentadoria de Armando Takatsu, Velesiel Monteiro De Souza, Francisco Pereira Cupertino e Raphael Magalhães Dias, negando-lhes os respectivos registros, em razão do pagamento da parcela da URP (26,05%) nos proventos dos interessados.
14. Cumpre, ainda, determinar à FUB que acompanhe o andamento das decisões judiciais que atualmente asseguram o pagamento da URP aos servidores aposentados e, uma vez desconstituídas, busque a restituição dos valores que lhes tenham sido pagos indevidamente a esse título desde a impetração da respectiva ação e emita novos atos de aposentadoria, livres das irregularidades detectadas. (destaques do original) 
6.1.	Vê-se que, de fato, o único empecilho que restou e levou o Tribunal, na Sessão Ordinária da c. 2ª Câmara de 25/2/2014, a considerar o ato do Sr. Velesiel Monteiro de Souza foi em razão de que recebia, na forma de VPNI, a vantagem relativa a URP 26,05%, mas sem as devidas absorções por ocasião de reestruturação da respectiva carreira, contrariando os parâmetros estabelecidos no Acórdão 2161/2005-TCU-Plenário. Ademais, foi consignado na ocasião acerca da impossibilidade de a FUB reduzir os proventos do referido inativo, pois o Supremo Tribunal Federal - STF havia deferido liminar nos MSs 26.156 e 25.678, garantido a continuidade do pagamento da vantagem nos moldes que havia sendo pago pela FUB aos servidores.
6.2.	Nesse ínterim entre a prolação o Acórdão recorrido (25/2/2014) e a interposição do presente pedido de reexame (29/07/2019) , foi negado seguimento ao MS 25.678, que foi impetrado pela Associação dos Aposentados da Fundação Universidade de Brasília-APOSFUB contra ato do presidente do TCU, e cassada, por consequência, a liminar anteriormente concedida, conforme decisão monocrática proferida pelo Ministro Luiz Fux em 31/10/2014. Após a interposição e apreciação dos recursos foi declarado o trânsito em julgado ainda no ano de 2016, conforme informação constante do andamento do MS no sítio do STF, razão pela qual a FUB deve ter supostamente excluído a vantagem dos proventos do inativo, já que não aparece mais na composição dos proventos, conforme o contracheque apresentado por ele, por meio dos seus causídicos, referente ao mês de junho de 2019 (pág. 7 da peça 45) .
6.3.	O MS 26.156 ainda continua em andamento no STF, mas independente da decisão que vier a ser adotada não deve repercutir no ato concessório da aposentadoria do Sr. Velesiel Monteiro de Souza, pois o cargo que exerceu na FUB foi de Técnico em Agropecuária (peça 24) , sendo que o MS pendente de julgamento foi impetrado pelo Sindicato Nacional dos Docentes das Instituições de Ensino Superior - ANDES, que não tem legitimidade para substituí-lo em juízo. Ademais, os próprios contracheques anexados ao recurso demonstram que o inativo era filiado e associado nos meses de fevereiro e março de 2015, respectivamente, ao SINTIFUB e APOSFUB (pág. 6 da peça 45) , sendo que no contracheque de junho/2019 aparece desconto de contribuição somente da APOSFUB (pág. 7 da peça 45) .
6.4.	O §4ª do art. 260 do Regimento Interno do TCU (RITCU) assim dispõe:
	Art. 260.
§ 4º Os atos que, a despeito de apresentarem algum tipo de inconsistência em sua versão submetida ao exame do Tribunal, não estiverem dando ensejo, no momento de sua apreciação, a pagamentos irregulares, serão considerados legais, para fins de registro, devendo ser consignada no julgamento a ressalva em relação à falha que deixou de existir. (destacamos e sublinhamos) 
6.5.	Vê-se que tal disposição, que permite o julgamento pela legalidade e registro de atos de aposentadoria que contém algum vício na origem, mas deixam de dar ensejo a pagamentos irregulares posteriormente, incide no momento da apreciação do ato pelo Tribunal, o que não ocorreu nestes autos, pois em 2014, ano de prolação do Acórdão 621/2014-TCU-Segunda Câmara, o ora recorrente ainda recebia a vantagem URP 26,05% e a suspensão dos pagamentos da parcela irregular só não ocorreu porque havia naquela ocasião decisão liminar proferida nos autos do MS 25.678, tendo sido determinado à FUB que acompanhasse o andamento do processo judicial e uma vez desconstituída a decisão adotasse as devidas providências para restituição dos valores pagos indevidamente, conforme item 9.3 da deliberação atacada.
6.6.	Além disso, foi esclarecido à FUB sobre a possibilidade, nos termos do art. 262, § 2º, do RITCU, emitir novo ato livre da irregularidade apontada, submetendo-os a nova apreciação deste Tribunal, na forma do art. 260, caput, do mencionado Regimento, conforme item 9.6 do Acórdão recorrido, razão pela qual entende-se que, embora as parcelas que compõem os proventos do ora recorrente permanecem basicamente as mesmas, na atualidade, salvo em relação a URP-26,05%, que supostamente foi excluída, daquelas que apareceram na ficha financeira dos meses de 05/2008 e 07/2011 (pág. 64 da peça 1) e 03/2013 (pág. 2 da peça 18) , é necessário que seja emitido novo ato concessório de aposentadoria pela FUB em favor do Sr. Velesiel Monteiro de Souza caso tenha excluído em definitivo, de fato, a vantagem URP-26,05% dos proventos do inativo, de modo que o Tribunal possa apreciá-lo na instância ordinária, ou seja, passando pela Secretaria de Fiscalização de Pessoal-Sefip para averiguar inclusive o atendimento pela FUB dos termos do Acórdão recorrido em relação à restituição dos valores pagos indevidamente da mencionada parcela (item 9.3.) . 
6.7.	Dessa forma, o Acórdão recorrido produziu seus efeitos e a parcela URP-26,05% como vinha sendo paga pela FUB por ocasião da sua prolação era contraria à jurisprudência do Tribunal sobre a matéria (Acórdão 2024/2005-TCU-Plenário) , como demonstrado nas razões que levaram ao mesmo e também porque o próprio STF denegou o pedido de mantê-la, conforme deliberação adotada no MS 25.678.
6.8.	Assim, as alegações apresentadas pelo recorrente não são suficientes para reformar a decisão atacada, cabendo a própria FUB, caso tenha cessado em definitivo os pagamentos irregulares, emitir novo ato em favor do Sr. Velesiel Monteiro de Souza livre do vício apontado no Acórdão 621/2014-TCU-Segunda Câmara, submetendo-o ao Tribunal, por meio do sistema e-Pessoal, para nova apreciação, a exemplo do que já foi decidido pelo Tribunal por meio do Acórdão 1301/2005-TCU-Segunda Câmara. 
6.9.	Registra-se, ainda, que em consulta aos sistemas Sisac e e-Pessoal deste Tribunal não foi identificado nenhum outro ato cadastro pela FUB além do que já foi apreciado e objeto do presente recurso (peça 52) , cujo número de controle é 10494707-04-2002-000270-8 (peça 24) .
CONCLUSÃO
7.	Em face da análise das razões recursais apresentadas, concluiu-se que mesmo que a FUB tenha cessado presentemente os pagamentos irregulares da vantagem relativa a URP, no percentual de 26,05%, ao Sr. Velesiel Monteiro de Souza é irregular o ato de que trata a peça 24, pois na ocasião da sua apreciação pelo TCU o inativo recebia a referida vantagem que, embora fosse indevida à luz da jurisprudência do Tribunal, estava assegurada naquela ocasião por decisão liminar proferida nos autos do MS 25.678 - STF, devendo nessas situações a entidade de origem, conforme esclarece o item 9.6. da própria decisão atacada, emitir novo ato livre da irregularidade apontada e submetê-lo para nova apreciação do Tribunal. Assim, não foram trazidos aos autos argumentos que detenham o condão de modificar o julgado de origem, Acórdão 621/2014-TCU-Segunda Câmara, sem prejuízo que seja reiterado à FUB acerca da possibilidade de emissão de novo ato concessório em favor do ora recorrente livre da irregularidade apontada pelo Tribunal.
ROPOSTA DE ENCAMINHAMENTO
8.	Ante o exposto, submetem-se os autos à consideração superior, propondo-se, com fundamento no art. 48 da Lei 8.443/1992 c/c os artigos 285 e 286, parágrafo único, do RI/TCU:
	a) conhecer do recurso e, no mérito, negar-lhe provimento;
	b) reiterar à Fundação Universidade de Brasília (FUB) que poderá, nos termos do art. 262, § 2º, do Regimento Interno deste Tribunal, emitir novo ato livre da irregularidade apontada no Acórdão 621/2014-TCU-Segunda Câmara em favor do Sr. Velesiel Monteiro de Souza, submetendo-o a nova apreciação deste Tribunal, na forma do art. 260, caput, do mencionado Regimento;
        c) cientificar o recorrente e os demais interessados do acórdão que vier a ser prolatado, ressaltando-se que o relatório e o voto que o acompanharem podem ser consultados no endereço www.tcu.gov.br/acordaos, no dia seguinte ao de sua oficialização.
	
É o Relatório.

8.1. Shigueru Sumida (14870/OAB-DF) e outros, representando Velesiel Monteiro de Souza.

Procurador Rodrigo Medeiros de Lima.

PESSOAL. APOSENTADORIA. PERCEPÇÃO DA VANTAGEM URP-26,05% EM DESACORDO COM PARÂMETROS ESTABELECIDOS NO ACÓRDÃO 2.161/2005-TCU-PLENÁRIO. ILEGALIDADE. NÃO SUSPENSÃO DE PAGAMENTO ANTE PROTEÇÃO DE LIMINAR JUDICIAL STF (MS 25.678). PEDIDO DE REEXAME. RAZÕES INSUFICIENTES PARA ALTERAR A DECISÃO. NEGATIVA DE PROVIMENTO. DETERMINAÇÕES.

APOSENTADORIA (APOS)

Secretaria de Recursos (SERUR) e Secretaria de Fiscalização de Pessoal (SEFIP).

Aprecia-se pedido de reexame interposto por Velesiel Monteiro de Souza contra o Acórdão 621/2014-TCU-Segunda Câmara (peça 30) , que considerou ilegal sua aposentadoria.
2. 	O exame de admissibilidade foi pelo conhecimento do pedido de reexame interposto, uma vez preenchidos os requisitos do art. 48 da Lei nº 8.443/92, c/c os artigos 285 e 286, parágrafo único, do RITCU. A Secretaria de Recursos (Serur) , em anuência com o Ministério Público junto ao TCU (MPjTCU) , se manifestou pelo não provimento do recurso do Sr. Velesiel Monteiro de Souza, por entender que os argumentos apresentados não são suficientes para a modificação do julgado.
2. 	Desde já, manifesto concordância com o posicionamento exarado pela unidade técnica e pelo MPjTCU, acolhendo os seus argumentos como minhas razões de decidir, sem prejuízo dos motivos que exponho a seguir.
3. 	De fato, o ponto fulcral da pretensão deduzida pelo recorrente se esteia no fato de que, atualmente, não perceberia mais a vantagem da URP, motivo pelo qual teve sua aposentadoria julgada ilegal. Cumpre destacar que a percepção à época estava amparada em decisão judicial que, posteriormente, foi desfeita.
4. 	Pretende, portanto, alcançar o reexame da decisão questionada e, assim, ter sua aposentadoria considerada legal ante a atual inexistência do vício que, originalmente, a inquinou. Indevido, entretanto, o caminho escolhido pelo recorrente.
5. 	O julgamento pela ilegalidade do ato inicial se escorou na situação jurídica vigente na data do exame por esta E. Corte. A percepção da vantagem, sem sua consequente absorção por melhorias remuneratórias posteriores, ia de encontro à remansosa jurisprudência do TCU e indicava a ilegalidade do ato. A eventual e posterior exclusão da vantagem da remuneração do recorrente não enseja a modificação do julgado mas, apenas, abre a oportunidade de o órgão de origem enviar novo ato para apreciação escoimado da irregularidade que motivou o julgamento pela ilegalidade.
6. 	Ressalto que o suposto término do pagamento da vantagem indevida só se deu em momento posterior ao julgamento pela ilegalidade. Cumpre, destarte, na atual fase processual, como acentuado pela instrução da unidade técnica, 
"que seja emitido novo ato concessório de aposentadoria pela FUB em favor do Sr. Velesiel Monteiro de Souza caso tenha excluído em definitivo, de fato, a vantagem URP-26,05% dos proventos do inativo, de modo que o Tribunal possa apreciá-lo na instância ordinária, ou seja, passando pela Secretaria de Fiscalização de Pessoal-Sefip para averiguar inclusive o atendimento pela FUB dos termos do Acórdão recorrido em relação à restituição dos valores pagos indevidamente da mencionada parcela (item 9.3.) ." 
	Ante o exposto, acolhendo o parecer da unidade técnica, corroborado pelo Ministério Público junto ao TCU, cujos fundamentos incorporo como razões de decidir, VOTO no sentido de que o Tribunal aprove o Acórdão que ora submeto à deliberação deste Colegiado.
TCU, Sala das Sessões Ministro Luciano Brandão Alves de Souza, em 22 de setembro de 2020.
Ministro JOÃO AUGUSTO RIBEIRO NARDES 
Relator